【裁判字號】    91,重上,206
【裁判日期】    920305
【裁判案由】    撤銷仲裁判斷
【裁判全文】
臺灣高等法院民事判決  九十一年度重上字第二０六號
    上  訴  人  台灣菸酒股份有限公司（原台灣省菸酒公賣局）
    法定代理人  黃營杉
    訴訟代理人  梁穗昌律師
    被上訴人    台灣省農工企業股份有限公司
    法定代理人  洪復琴
    訴訟代理人  凌見臣律師
右當事人間撤銷仲裁判斷事件，上訴人對於中華民國九十一年四月十一日臺灣臺北地
方法院九十年度仲訴字第六號第一審判決提起上訴，本院判決如左：
    主    文
上訴駁回。
第二審訴訟費用由上訴人負擔。
    事    實
甲、上訴人方面：
  壹、聲明：
    一、原判決廢棄。
    二、中華民國仲裁協會八十八年仲聲忠字第一○七號仲裁判斷應予撤銷。
    三、第一、二審訴訟費用由被上訴人負擔。
  貳、陳述：除與原判決相同者茲引用外，補稱略以：
    一、本件仲裁判斷書已指出係訂約時所忽略而不屬投標單上之數目或項目之增減
        ，並非原總價內之變更追加，顯與原合約無涉，兩造之仲裁協議當然不適用
        ，仲裁庭竟率予仲裁，顯係就逾越仲裁協議範圍而就未有仲裁協議之事項而
        為仲裁，依仲裁法第四十條第一項第一款及同法第三十八條第一款規定，應
        予撤銷。
    二、本件仲裁條款補充規定第二條特別明文約定須先踐行前置程序，始得就該爭
        議提起仲裁，被上訴人就此部分並未完成仲裁前置程序，應不得逕行提起仲
        裁。故本件仲裁判斷應有仲裁法第四十條第一項第四款規定之情事，並顯然
        不得判斷而判斷，影響判斷之結果。
    三、本件八十九年四月六日第一次仲裁詢問會，上訴人即表明不同意衡平仲裁，
        另若有變更追加，契約上第六條亦特別約定應先經議價程序，非得由被上訴
        人於事後以實際施作數量逕行要求給付追加工程款。上揭雙方工程契約所約
        定之條款自有拘束仲裁人之效力，仲裁人竟無視雙方契約約定而為判斷，係
        違反而逾越仲裁協議及仲裁程序之情事而顯然影響仲裁結果，使上訴人不應
        給付而命給付，揆諸仲裁法第四十條第一項第一款、第四款及最高法院八十
        五年台上字第二二八九號判決，應有撤銷原判斷之必要。
    四、本件確係偽造虛偽之作，仲裁庭亦明乎此，卻仍據以為不利上訴人之認斷，
        其仲裁判斷應予撤銷，仲裁法第四十條第一項第一款及第八款著有明文。
    五、仲裁庭早於九十年一月十五日評議並判斷且宣告其判斷並由仲裁協會送達上
        訴人，惟其卻又於九十年一月十九日由仲裁協會來函以謂判斷書誤寫為由變
        更判斷，惟不但已逾詢問會終止後十日期間，仲裁判斷書更尚未出爐，無所
        謂判斷書顯然誤寫誤繕之情事。依仲裁庭自稱其適用民事訴訟法之規定，更
        無仲裁庭得於完成並宣示其仲裁判斷後得另行再為新的仲裁判斷主文而變更
        其自己先前已宣示之判斷主文之權利，本件仲裁庭就其先前命上訴人給付新
        台幣二六、六四０、七四０元之判斷，後來又無中生有改命上訴人給付新台
        幣二七、九七二、七七七元之判斷，顯係仲裁程序違反法律規定，依仲裁法
        第四十條第一項第一款及第四款規定，應予撤銷。
乙、被上訴人方面：
  壹、聲明：
    一、上訴駁回。
    二、上訴費用由上訴人負擔。
  貳、陳述：除與原判決相同者茲引用外，補稱略以：
    一、系爭仲裁判斷並無仲裁法第四十條第一項第一款應予撤銷之情：依仲裁條款
        補充規定第二條規定「本合約履行發生爭議時」，即可依規定程序提請仲裁
        ，系爭仲裁兩造之爭議為「追加變更工程款之有無」，亦即系爭工程契約履
        行時是否有無因追加變更工程而致增加工程款之事實，是其爭議顯屬合約履
        行時發生之爭議，顯無疑義。
    二、系爭仲裁判斷並無仲裁法第四十條第一項第二款應予撤銷之情：被上訴人確
        踐行仲裁條款補充規定第二條規定之前置程序，而提請仲裁。且上訴人本項
        主張應屬仲裁法第四十條第一項第四款之事由，並非第二款之事由，另第四
        款之事由，尚須以足以影響判斷之結果為要件，上訴人就此亦未為任何舉證
        ，其主張亦不可採。
    三、系爭仲裁判斷並無仲裁法第四十條第一項第四款應予撤銷之情：本件仲裁庭
        於九十年一月十九日以書面更正九十年一月十五日之判斷主文，並無違反仲
        裁法第三十五條之情。前開更正情事有證人呂偉誠之證述及卷附中華民國仲
        裁協會九十一年十月二十五日之函文可稽，更正之情亦經仲裁人評議，上訴
        人主張未經合法評議，乃與事實不符，另上訴人雖主張斯時並無判斷書，惟
        前開仲裁判斷主文即為仲裁判斷之一部，當然可適用仲裁法第三十五條之規
        定而予更正。又本件仲裁判斷係認不得請求增加費用之約定，應參酌民法第
        二百四十七條之一有關附合契約無效約款之精神，而認無效，並非以衡平原
        則為判斷，上訴人所引仲裁判斷書第四十七頁第三行以下之記載，係仲裁判
        斷實體闡述上訴人設計不全責任歸屬之問題，而非據此為衡平判斷，上訴人
        主張仲裁判斷有仲裁程序違法之情，亦不足採。且上訴人此項之主張應屬仲
        裁法第四十條第一項第一款之事由。
    四、系爭仲裁判斷並無仲裁法第四十條第一項第八款應予撤銷之情：經查，本件
        上訴人主張之偽造、變造事實並未有任何確定之有罪判決，亦無刑事訴訟不
        能開始或續行之情形，上訴人之主張根本與仲裁法第四十條第二項約定不符
        ，應予駁回。
    理    由
一、上訴人台灣省菸酒公賣局因台灣菸酒股份有限公司條例之規定，設立台灣省菸酒
    股份有限公司，原法定代理人朱正雄變更為黃營杉，台灣菸酒股份有限公司及黃
    營杉並聲明承受訴訟；又被上訴人業於九十二年一月一日解散清算，並由洪復琴
    任清算人代表，有被上訴人提出之經濟部函、清算人會議事錄為證（見本院卷第
    一五七至一六六頁），洪復琴並聲明承受訴訟，經核均無不合，核先敘明。
二、上訴人起訴主張：被上訴人承攬上訴人「嘉義酒廠遷建第二期工程－機械第二階
    段工程」，就兩造間簽訂之工程契約所生之工程款項爭議，向中華民國商務仲裁
    協會聲請仲裁，經該協會作成八十八年仲聲忠字第一０七號仲裁判斷書（下稱系
    爭仲裁判斷），命上訴人給付被上訴人二千七百九十七萬二千七百七十七元及遲
    延利息。惟(一)被上訴人所提起之仲裁判斷聲請書，自始僅限於「原契約追加款」
    之爭議而不及其他，然系爭工程及金額經仲裁庭確認非屬原契約追加款，竟仍予
    判斷並命上訴人給付，顯有仲裁法第三十八條第一項之情事。(二)兩造仲裁協議特
    別約定原契約之履行如有任何爭議事項，必該爭議事項踐行洽議、異議、決定等
    前置程序而未獲解決，始得就該特定爭議提起仲裁，本件被上訴人未踐行前置程
    序，則仲裁協議尚未成立生效，尚不得提起仲裁，因此本件仲裁有仲裁法第四十
    條第一項第二款仲裁協議不成立或無效而竟為仲裁判斷之情事。(三)上訴人於八十
    九年四月六日第一次仲裁詢問會時，即表明不同意衡平仲裁，仲裁庭竟以衡平理
    由判斷，認應由上訴人負責；又仲裁庭早於九十年一月十五日評議後宣告其判斷
    主文並送達上訴人，卻未經再度評議，又於同年月十九日來函以判斷書誤寫為由
    變更已公布之判斷主文，仲裁程序顯然違法，更與仲裁法第三十二條仲裁評議之
    程序規定不符。(四)系爭仲裁判斷所依據之榮華公司就竣工圖計算費用之估算文件
    係偽造之作，因該公司早已人去樓空，不存一人，且自八十九年十一月一日即向
    經濟部登記停業，而該文件，究係何人偽造，上訴人並不知悉，致無從提出刑事
    訴訟程序等情，爰依仲裁法第四十條第一項第一、二、四、八款規定，求為撤銷
    系爭仲裁判斷之判決。
    被上訴人則以：(一)系爭仲裁兩造之爭議為「追加變更工程款之有無」，亦即系爭
    工程契約履行時，有無因追加變更工程而致增加工程款之事實，該爭議顯屬合約
    履行時所發生之爭議；又被上訴人主張追加變更工程款之項目，自始即列明包含
    「原投標單所列項目所無而追加變更項目」及「原投標單原列項目之追加變更項
    目」，並非僅限於原投標單原列項目之追加變更，而仲裁庭亦就此項爭議為判斷
    ，是仲裁庭係就兩造仲裁協議之標的之爭議而為判斷，並無與仲裁協議標的爭議
    無關或逾越協議範圍之情。(二)被上訴人提起本件仲裁，業已履行兩造仲裁協議約
    定之前置程序。(三)仲裁庭於九十年一月十九日以書面更正九十年一月十五日之判
    斷主文，並無違反仲裁法第三十五條之情。上訴人雖主張斯時並無判斷書，惟前
    開仲裁判斷主文即為仲裁判斷之一部，當然可適用仲裁法第三十五條之規定而予
    更正；又本件仲裁判斷係認不得請求增加費用之約定，應參酌民法第二百四十七
    條之一有關附合契約無效約款之精神，而認無效，並非以衡平原則而為判斷，上
    訴人所引仲裁判斷書之記載，係仲裁判斷實體闡述上訴人設計不全責任歸屬之問
    題，而非據此為衡平判斷，自無仲裁程序違法之情。(四)上訴人主張之偽造、變造
    事實，並未有任何確定之有罪判決，亦無刑事訴訟不能開始或續行之情形；況系
    爭榮華公司所製作之計算書係榮華公司所出具，並非偽造，此事實業經仲裁判斷
    論述綦詳，上訴人未為任何舉證，即率認該文書係偽造，乃無足採等語，資為抗
    辯。
三、上訴人主張被上訴人承攬上訴人「嘉義酒廠遷建第二期工程－機械第二階段工程
    」，就兩造間簽訂之工程契約所生之工程款項爭議，向中華民國商務仲裁協會聲
    請仲裁，經該協會作成系爭仲裁判斷，命上訴人給付被上訴人二千七百九十七萬
    二千七百七十七元及遲延利息之事實，業據提出系爭仲裁判斷書為證（見原審卷
    第十七至四二頁），且為被上訴人所不爭執，堪信為真實。上訴人主張系爭仲裁
    判斷書有仲裁法第四十條第一項第一、二、四、八款所定應予撤銷之情事等語，
    惟為被上訴人所否認。是兩造爭執之重點，在於系爭仲裁判斷書是否有仲裁法上
    開條款之事由，應否撤銷？茲析述如下。
四、關於上訴人主張系爭仲裁判斷與仲裁契約標的之爭議無關部分：
  (一)按仲裁判斷與仲裁契約標的之爭議無關者，法院不得為執行裁定，並應駁回其聲
    請；當事人並得對他造提起撤銷仲裁判斷之訴，仲裁法第三十八條第一款、第四
    十條第一項第一款分別定有明文。所謂「仲裁判斷與仲裁契約標的之爭議無關」
    ，乃指仲裁人就請求仲裁事項聲明以外之事項為仲裁判斷，易言之，仲裁判斷係
    就約定仲裁事項以外之爭議作成判斷，或就未請求仲裁事項作成判斷，即構成得
    請求法院撤銷仲裁判斷之事由（參照最高法院八十七年度台上字第一一○號判決
    ）。
  (二)上訴人雖主張：被上訴人所提起之仲裁判斷聲請書，自始僅限於「原契約追加款
    」之爭議而不及其他，然系爭工程及金額經仲裁庭確認非屬原契約追加款，竟仍
    予判斷並命上訴人給付，顯有仲裁法第三十八條第一項之情事云云。惟查兩造間
    所簽訂工程契約附件「台灣省菸酒公賣局工程仲裁條款補充規定」第一條規定：
    「本合約有效期間，甲乙雙方對於本合約之履行如有爭議，經書面通知洽議而未
    能協議時，除雙方有書面特別約定外，得依中華民國『商務仲裁條例』之規定辦
    理。」（見原審卷第九六頁），故兩造如因系爭工程合約之履行發生爭議，兩造
    之任何一方即得聲請仲裁。查被上訴人於聲請爭仲裁判斷時即已敘明「．
    ．．系爭工程因實作數量遠逾原約定數量，．．．依系爭工程契約第六條之約定
    ，相對人即應依約給付前開追加工程款項．．．。」此有被上訴人之仲裁聲請狀
    影本在卷可稽（見原審卷第九七至一○○頁），而兩造仲裁協議之標的爭議為「
    追加變更工程款之有無」，此為上訴人所不爭執（見本院卷第三三頁），亦即以
    系爭工程契約履行時，有無因追加變更工程而致增加工程款之爭議為仲裁之標的
    ，則系爭仲裁判斷就此項爭議為判斷，自無仲裁判斷與仲裁契約標的之爭議無關
    之情事。
  (三)雖系爭仲裁判斷第四十八頁第五行以下載有「本件在訂約時既予忽略．．
    ．在現場施作時，代表相對人之駐廠人員或相對人委託之監造單位，均同意聲請
    人所作之數量，以及材料或項目，則兩造就不屬於投標單上之數目或項目之增減
    ，已有合議且照合議施作，應堪認定，即此部分性質上並非原總價內之變更追加
    」等語（見原審卷第四一頁反面），惟觀其前後全文，係認系爭工程因上訴人設
    計不全，致邊施作邊設計，就因此而超過合約所定之工程數量，屬於訂約時未慮
    及，而不屬投標單上之數目或項目之增減。然被上訴人於聲請仲裁判斷所主張追
    加變更工程款之項目，自始即列明包含「原投標單所列項目所無而追加變更項目
    」及「原投標單原列項目之追加變更項目」，而非僅限於原投標單原列項目之追
    加變更，而仲裁庭亦就此項爭議為判斷，是系爭仲裁判斷係就兩造仲裁協議之標
    的之爭議而為判斷，並未違反仲裁第三十八條第一款之規定，即無仲裁法第四十
    條第一項第一款應予撤銷之事由。
五、關於上訴人主張未踐行仲裁前置程序部分：
  (一)上訴人主張：兩造仲裁協議特別約定原契約之履行如有任何爭議事項，必須踐行
    洽議、異議、決定等前置程序而未獲解決，始得就該特定爭議提起仲裁，被上訴
    人未踐行仲裁前置程序，則仲裁協議尚未成立生效，尚不得提起仲裁，因此本件
    仲裁有仲裁法第四十條第一項第二款應予撤銷之情事云云。
  (二)兩造所簽之「台灣省菸酒公賣局工程仲裁條款補充規定」第二條規定：「本合約
    之履行之發生爭議時，應依下列規定辦理後，始得提請仲裁：(一)本合約之履行發
    生爭議提出異議之一方，經洽議而未能達成協議時，應先以正式書面函交另一方
    ，任一方提出書面函送達後（十四）內，另一方應以書面將其決定函覆通知。(二)
    如未依前款所訂日數函覆或收到前款函覆內容（十四）日內得將爭議內容提請仲
    裁」之規定，係在規範被上訴人擬將爭議提付仲裁時所應遵守洽議、異議、決定
    等之前置程序，堪予認定。
  (三)惟按仲裁法第二十二條規定，當事人對仲裁庭管轄權之異議，由仲裁庭決定之。
    則解釋上，有關聲請仲裁之前置程序已否完備，自亦得由仲裁庭加以判斷。況如
    當事人間仲裁契約約定，提請仲裁前，須先經某一單位或某一專業人員就其爭議
    為裁決之程序，設當事人之一方未履行此一程序，而逕行提付仲裁並經仲裁人作
    成判斷時，若該一方當事人提請仲裁前，確先經該單位或該專業人員就其爭議為
    裁決，而該單位或該專業人員裁決一方當事人之請求為無理由時，一方當事人必
    然將提請仲裁，如該單位或該專業人員認為有理由時，與仲裁判斷之認為有理由
    ，並無不同。換言之，仲裁人之仲裁程序及仲裁判斷可代替該單位或該專業人員
    就該爭議為裁決之程序，故未履行仲裁前置程序之瑕疵，尚不足以影響仲裁判斷
    之結果，依仲裁法之規定，亦不得撤銷該仲裁判斷。此外，依仲裁判斷之作成及
    審理過程以觀，前置程序之裁決程序並不如仲裁程序之慎重、嚴謹，若仲裁人依
    當事人之仲裁契約授權作成於當事人間具法律效力之仲裁判斷後，竟因當事人之
    一方未履行一無法律效力、無程序保障之裁決程序─前置程序，認為當事人間「
    並無爭議」而撤銷該仲裁判斷，不惟與爭執不休之當事人間之認知不符，且不符
    程序（訴訟）經濟」原則，況在訂有仲裁契約之當事人間，僅因當事人未履行前
    置程序即撤銷該仲裁判斷而重新仲裁或訴訟，亦顯非當事人斯時立約之本意。
  (四)況查：被上訴人已就給付追加變更款四千三百八十九萬五千五百六十五元，於八
    十八年七月一日函上訴人，並於函中敘明係依系爭工程契約第六條「工程變更：
    ：增減數量時，其費用依照本契約所定單價計算增減之，如有新增工程項目時，
    得由雙方協議合理單價」而為請求，上訴人於八十八年七月十四日拒絕給付，被
    上訴人乃依約於八十八年七月二十七日就前開追加變更工程款之爭議提起仲裁，
    此有被上訴人提出其在八十八年七月一日八八嘉機工字第０八九一號函文、上訴
    人八十八年七月十四日八八公工字第一八一九七號函文、仲裁聲請書等件為證，
    並為上訴人所不爭執。依上訴人八十八年七月十四日八八公工字第一八一九七號
    函文中，說明二「查本案本局分別以八十六年六月十日公工字第二一六三六號及
    八十八年四月十五日公工字第０九三二三號函覆貴廠在案。榮華工程顧問公司審
    查結果，本案應無涉及變更設計之必要及追加工程款辦理。因此所稱追加變更金
    額四三、八九五、五三六元，本局欠難辦理」之內容，足見就系爭工程中是否有
    追加工程款之事，在被上訴人於八十八年七月一日函請上訴人給付時，兩造已有
    所洽議，而未獲解決，顯已踐行兩造間所定前置程序，始就該爭議聲請仲裁，則
    上訴人上開主張，即不可採。
六、關於衡平仲裁部分：
  (一)上訴人主張於八十九年四月六日第一次仲裁詢問會時，即表明不同意衡平仲裁，
    仲裁庭竟以「：：故如原標單上之數量、材料與實作之數量差異甚多或新增甚多
    ，如全部由承商承受此種不確定，且此不確定因素係非由自己投標時即能掌握者
    ，卻需負全部之後果，顯非公平合理」等衡平理由判斷，認應由上訴人負責，顯
    有仲裁法第四十條第一項第四款應予撤銷之情事云云。
  (二)按仲裁庭經當事人明示合意者，得適用衡平法則為判斷，仲裁法第三十一條定有
    明文。所謂「得適用衡平法則為判斷」者，係指仲裁人於當事人明示合意授權下
    ，得充任「衡平仲裁人」（amiable compositeur），於嚴格適用法律（l aw)或
    法律規則 (the rules of law）於當事人之紛爭後，發現將產生不公平之結果時
    ，衡平仲裁人得無須嚴格適用法律規定，依據個案之具體情形（契約條款與相關
    之交易習慣）在公正公平之基礎上與無違公共政策之範圍內，依據仲裁庭認為是
    「衡平與良知」、「公允與善意」或「衡平原則」之理念，以及其他被認為相同
    內涵之類似表示，以裁決當事人之紛爭。又仲裁人依當事人合意適用「衡平原則
    」為判斷，其用意在基於衡平之考慮，就個案通觀相關情事，個別化的實現個案
    正義，以達成當事人間紛爭之「衡平解決」，此「衡平仲裁」制度發衍於法國，
    並成為當前各國與國際仲裁立法之潮流，與英、美等「普通法系國家」之「衡平
    法」（equity)理念尚屬有間。是當事人如未有明示之合意，仲裁判斷排除國內
    法，逕依衡平法則為判斷時，顯逾越仲裁協議之範圍，具備仲裁法第三十八條第
    一款之事由，核屬於仲裁法第四十條第一項第一款撤銷仲裁判斷之事由。考其立
    法意旨，在於仲裁人所以得參與仲裁程序，係基於當事人間之仲裁契約，是仲裁
    契約為仲裁人之職權依據，如仲裁人踰越權限而作成仲裁判斷，自屬違反仲裁契
    約。如當事人就仲裁契約標的之爭議，已約定應適用實體法之準據法律，自有拘
    束仲裁人之效力，仲裁人應依據該準據法律就爭議事項作成仲裁判斷。但由於現
    行法律中，尤其是我國等大陸法系國家中，因衡平理念已融入法律，經由「抽象
    衡平」具體化為法律之一部分，形成法律之基本原則（如誠實信用原則、情事變
    更原則、公益違反禁止原則、權利濫用禁止原則等），即不再屬於衡平法則所謂
    「具體衡平」之範疇。是以，我國仲裁庭如有適用誠實信用原則、情事變更原則
    、公益違反禁止原則、權利濫用禁止原則等法律明文化之基本原則規定時，自不
    以經當事人明示合意為必要。
  (三)經查上訴人所指之適用衡平法則部分，係認系爭仲裁判斷內容中，「查本件雖是
    總價承包，但就業主於投標單上所列項目，於兩造訂約之真意或慣例上，係共同
    做為業主訂定底價，投標人估算投標金額之基礎，工程係應業主之需求，在實際
    施工時決定其施工方法或採用之材料，復完全依業主及監造人之指示，故如原標
    單上之數量、材料與實作之數量差異甚多或新增甚多，如全部由承商承受此種不
    確定，且此不確定因素係非由自己投標時即能掌握者，卻需負全部之後果，顯非
    公平合理」之表示（見系爭仲裁判斷書第四十六、四十七頁），惟上開判斷書理
    由，顯係仲裁人依據民法第九十八條探求契約當事人之真意，通觀契約全文，依
    誠信原則，從契約之主要目的及經濟價值等所作全盤觀察而為之表示，尚無適用
    衡平法則而為仲裁判斷之情事。況系爭仲裁判斷對於被上訴人請求系爭工程追加
    款項部分，已認定「：：兩造就於不屬於投標單上之數量或項目之增減，已有合
    議且照合議施作，應堪認定，即此部分性質上並非原總價內之變更追加，而是就
    減帳，始符合當事人之真意。否則，相對人一方面就邊施作邊設計之部分，係完
    全由其主導，主導之結果新增許多投標單上沒有之材料項目，所增加之費用依契
    約約定，尚應由其他項目自行調整，自不合誠信原則：：參之新修訂民法第二百
    四十七條之一有關附合契約無效條款之精神，本庭認為聲請人就其增加材料之部
    分得比照追加之條款請求：：」（見系爭仲裁判斷書第四十八、四十九頁），足
    見系爭仲裁判斷係依民法上第一百四十八條誠信原則、第二百四十七條之一附合
    契約之規定而為判斷，揆諸前揭說明，即非以衡平法則作出判斷。是上訴人主張
    系爭仲裁判斷在其明示不同意以衡平法則為仲裁後，仍依衡平法則為判斷，應構
    成仲裁法第四十條第一項第四款撤銷仲裁判斷之事由云云，即有誤會。
七、關於更正判斷主文部分：
  (一)上訴人主張仲裁庭於九十年一月十五日評議後宣告其判斷主文，卻又於同年月十
    九日來函以判斷書誤寫為由變更判斷，然此時已逾詢問會終止後十日期間，仲裁
    判斷書更尚未出爐，無所謂判斷書顯然誤寫誤繕之情事，仲裁庭未經再度評議，
    即恣意變更已公布之判斷主文，仲裁程序顯然違法，有仲裁法第四十條第一項第
    四款應予撤銷之情事云云。
  (二)按仲裁判斷書如有誤寫、誤算或其他類此之顯然錯誤者，仲裁庭得隨時或依聲請
    更正之，並以書面通知當事人及法院。其正本與原本不符者，亦同，仲裁法第三
    十五條定有明文。而仲裁判斷之評議，不得公開，同法第三十二條第一項亦有明
    文。是仲裁判斷之評議既不得公開，且仲裁法對於仲裁判斷評議之程序復未加以
    規定，則對於仲裁判斷是否踐行評議之程序，法院僅能就其形式要件加以審查。
  (三)本件系爭仲裁判斷主文書於九十年一月十五日作成，由中華民國仲裁協會（九十
    ）仲業字第九００一０一號函文兩造，其後該協會於同年月十九日以（九十）仲
    業字第九００一五五號函書面更正前開判斷主文之事實，業據上訴人提出上開二
    份函文為證，另依中華民國仲裁協會九十一年十月二十五日（九一）仲業字第第
    九一三一三六函覆本院表示：「仲裁庭於九十年一月十五日作成判斷主文書，並
    由協會同日寄發當事人，惟於同年月十九日作判斷主文之更正，並同日寄發當事
    人，。後於九十年三月五日作成判斷書，並於九十年三月六日發文予當事人。仲
    裁人就主文內容之更正是於第一份主文內容直接於其上作修改，並簽名以茲證明
    。而依傳真紀錄載明，此份更正主文係於九十年一月十九日傳真回協會。仲裁人
    交判斷主文更正函時，仲裁判斷書尚未完成。本會送達判斷主文書更正函是依據
    仲裁人之傳真函。」（見本院卷第九八頁）證人即仲裁人呂偉誠亦證稱：「評議
    過之後，主任仲裁人發現有誤算，就以電話通知或以傳真過來聯繫。」「第一次
    評議後，三位仲裁人，沒有見面，是以電話及傳真聯絡，我以電話先問過二位仲
    裁人，確實有算錯，在我印象中，是在加總時漏算百分之五營業稅的。」「這判
    斷書理由是更正主文之後才寫的。」等語（見本院卷第一二五、一二六頁），故
    九十年一月十五日送達各當事人之判斷主文係根據仲裁庭評議之評議簿所載主文
    製作，而系爭仲裁判斷書原本則係於九十年三月五日提出該協會，各該仲裁人分
    別於同年月一日、五日在系爭仲裁判斷書原本上簽名，此亦有中華民國仲裁協會
    九十年八月三日（九十）仲業字第第九○一六九三函在卷可稽（見原審卷第一六
    四頁）。是以，系爭仲裁判斷書既經所有仲裁人簽名確認，而同年月十九日函知
    當事人更正之仲裁判斷主文並成為系爭仲裁判斷之一部，則應認為該更正之仲裁
    判斷主文，業經所有仲裁人之評議。該更正之仲裁判斷主文既成為系爭仲裁判斷
    之一部，如有誤寫、誤算之情事，當然得適用仲裁法第三十五條之規定予以更正
    。是上訴人上開主張，尚非可採。
八、關於證據是否偽造部分：
  (一)上訴人主張系爭仲裁判斷以榮華公司就竣工圖計算費用之估算文件，作為判斷之
    依據，惟該份估算文件完全屬偽造之作，因該公司早自八十九年十一月一日向經
    濟部登記停業，而該假冒榮華公司名義所製作之文件，究係何人假冒製作，上訴
    人並不知悉，致無從提出刑事訴訟程序，即符合刑事訴訟程序不能開始，非因証
    據不足所致之規定，是系爭仲裁判斷有仲裁法第四十條第一項第八款應予撤銷之
    情事云云。
  (二)按為判斷基礎之證據、通譯內容係偽造、變造或有其他虛偽情事者，為撤銷仲裁
    判斷事由之一，仲裁法第四十條第一項第八款定有明文。但須以宣告有罪之判決
    已確定，或其刑事訴訟不能開始或續行，非因證據不足者為限，同法第四十條第
    三項亦有明文。本件上訴人雖辯稱作為系爭仲裁判斷依據之榮華公司估算文件係
    屬偽造，但上訴人上開主張既未經宣告有罪之判決確定，且上訴人自陳無法舉證
    偽造之行為人，該刑事訴訟不能開始或續行即屬因證據不足所致，參諸前開規定
    ，上訴人上開主張，核與法律所明定之要件不符，即非可採。上訴人請求傳訊證
    人祝季根、陳茂雄證明榮華公司八十九年十一月二十九日出具計算報告之經過及
    高頻、頂助公司八十九年十一月間對榮華公司提出報價單之經過，因均與本件之
    待證事實無關，自無加以傳訊之必要，附此敘明。
九、上訴人另主張系爭仲裁判斷謂各個計價時期係屬分期給付之性質，而非定期給付
    債權，無民法第一二六條之適用，其仲裁判斷即屬違反法律之規定云云。惟按撤
    銷仲裁判斷之訴，其本質上並非原仲裁程序之上級審（可撤銷改判）或再審（可
    再為判決），法院應僅就原仲裁判斷是否有仲裁法第四十條第一項所列舉之各款
    事由，加以「形式上審查」，至於原仲裁判斷所持之法律見解是否妥適，仲裁判
    斷之實體內容是否合法、妥適，此乃仲裁人之仲裁權限，法院自應加以尊重，對
    於仲裁判斷之實體內容不得再加以審查。經核上訴人上開之主張，屬於爭執系爭
    仲裁判斷之理由是否妥適之實體問題，縱確有不當之處，依上說明，亦非本件撤
    銷仲裁判斷事件所得爭執之事項，上訴人此部分之主張，亦不可採。
十、從而，上訴人以有仲裁法第四十條第一項第一款、第二款、第四款及第八款撤銷
    仲裁判斷之情事，請求撤銷系爭仲裁判斷，為無理由，應予駁回。原審為上訴人
    敗訴之判決，並無不合。上訴意旨指摘原判決不當，求予廢棄改判，為無理由，
    應予駁回。
十一、本件事證已臻明確，兩造其餘攻擊防禦方法及舉證，核於本判決結果不生影響
      ，爰不一一加以論述，併此敘明。
十二、據上論結，本件上訴為無理由，爰判決如主文。
中      華      民      國    九十二    年      三      月      五      日
                              民事第三庭
                                審判長法  官  張  宗  權
                                      法  官  吳  秀  美
                                      法  官  蕭  艿  菁
右正本係照原本作成。
如不服本判決，應於收受送達後二十日內向本院提出上訴書狀，其未表明上訴理由者
，應於提出上訴後二十日內向本院補提理由書狀（均須按他造當事人之人數附繕本）
上訴時應提出委任律師或具有律師資格之人之委任狀；委任有律師資格者，另應附具
律師資格證書及釋明委任人與受任人有民事訴訟法第四百六十六條之一第一項但書或
第二項（詳附註）所定關係之釋明文書影本。
中      華      民      國    九十二    年      三      月      六      日
                                      書記官  尤  峰  惠
附註：
民事訴訟法第四百六十六條之一（第一項、第二項）：
對於第二審判決上訴，上訴人應委任律師為訴訟代理人。但上訴人或其他法定代理人
具有律師資格者，不在此限。
上訴人之配偶、三親等內之血親、二親等內之姻親，或上訴人為法人、中央或地方機
關時，其所屬專任人員具有律師資格並經法院認為適當者，亦得為第三審訴訟代理人
。


司法院資訊處製作；財團法人民間司法改革基金會備份。
